【裁判字號】    95,訴,490
【裁判日期】    951211
【裁判案由】    履行契約等
【裁判全文】
臺灣彰化地方法院民事判決  95年度訴字第490號
原      告  丙○○
訴訟代理人  柯開運  律師
被      告  甲○○
訴訟代理人  林世祿律師
被      告
                        樓
兼法定代理  乙○○
人                      2樓之.
上列當事人間請求履行契約等事件，本院於民國95年11月27日言
詞辯論終結，茲判決如下：
    主  文
被告甲○○、女人哲學股份有限公司、乙○○應連帶給付原告新
台幣壹拾伍萬元，及自民國九十五年五月三日起至清償日止，按
年息百分之六計算之利息。
被告甲○○、女人哲學股份有限公司應連帶給付原告新台幣壹佰
肆拾伍萬元，及自民國九十五年七月七日起至清償日止，按年息
百分之五計算之利息。
訴訟費用由被告甲○○、女人哲學股份有限公司及乙○○連帶負
擔十分之一，餘由被告甲○○及女人哲學股份有限公司連帶負擔
。
本判決第一項於原告以新臺幣伍萬元為被告甲○○、女人哲學股
份有限公司、乙○○供擔保後，得假執行；但被告甲○○、女人
哲學股份有限公司、乙○○如於執行標的物拍定或變賣前，以新
臺幣壹拾伍萬元為原告預供擔保後得免為假執行。
本判決第二項於原告以新臺幣肆拾捌萬肆仟元為被告甲○○、女
人哲學股份有限公司供擔保後，得假執行；但被告甲○○、女人
哲學股份有限公司如於執行標的物拍定或變賣前，以新臺幣壹佰
肆拾伍萬元為原告預供擔保後得免為假執行。
    事實及理由
甲、程序方面：
    本件被告女人哲學股份有限公司、乙○○受合法通知，均未
    於最後言詞辯論期日到場，核無民事訴訟法第386條各款所
    列情形，爰按民事訴訟法第385條第1項前段規定，依原告之
    聲請，由其一造辯論而為判決。
乙、實體方面：
壹、原告之陳述及聲明：
一、緣被告甲○○、女人哲學股份有限公司於民國94年8月29日
    與原告訂立股份協議讓渡書，由被告甲○○以新台幣（下
    同）150萬元價格向原告購買原告持有「女人哲學股份有限
    公司」之全部股份，約定分8期付款，並由被告女人哲學股
    份有限公司簽發支票8張，經被告甲○○、乙○○背書後，
    交付原告屆期提示兌現。惟上開被告女人哲學股份有限公司
    簽發支票中最後1張面額15萬元、票號SU0000000號、付款人
    第七商業銀行彰化分行、95年4月30日期之支票（下稱系爭
    支票），經原告於95年5月3日提示，竟遭退票。
二、又，被告甲○○、女人哲學股份有限公司於上開股份協議讓
    渡書第4條約定：「乙方（被告甲○○）及丙方（被告女人
    哲學股份有限公司）連帶擔保甲方（原告）擔任股東期間，
    為丙方事業之經營，而以保證人、連帶保證人等身份對於第
    三人負擔之債務，乙方及丙方均按個別與第三人間之約定，
    如期清償與第三人，使甲方免於受第三人之追償，且清償後
    不得以任何名目向甲方請求給付」；第5條約定：「乙方及
    丙方如未依第4條之約定對第三人履行各期之清償義務，致
    甲方受第三人追償時，甲方除請求乙方及丙方連帶返還遭追
    償之金額外，並得向乙方及丙方請求給付遭追償金額按百分
    之20計算之違約金」。惟被告甲○○、女人哲學股份有限公
    司均未依約履行償還所欠銀行之債務，致原告已受如下債務
    之追償：
(一)、陽信商業銀行股份有限公司追償617,394元及自95年3月29日
    起至清償日止，按年息百分之9.5計算之利息，並自95年4月
    30日起至清償日止，逾期在6個月以內按上開利率百分之10
    ，超過6個月以上者，按上開利率百分之20計算之違約金，
    並賠償督促程序費用1,000元，有本院95年度促字第18576號
    支付命令為憑。
(二)、慶豐商業銀行股份有限公司追償287,170元及自95年4月16日
    起至清償日止，按年息百分之11.924計算之利息，並自95年
    5月17日起至清償日止，逾期在6個月以內按上開利率百分之
    10，超過6個月以上者，按上開利率百分之20計算之違約金
    ，並賠償督促程序費用1,000元，有本院95年度促字第14636
    號支付命令為憑。
(三)、新光商業銀行股份有限公司追償240,680元及自95年4月11日
    起至清償日止，按年息百分之11.924計算之利息，並自95年
    5月12日起至清償日止，逾期在6個月以內按上開利率百分之
    10，超過6個月以上者，按上開利率百分之20計算之違約金
    ，並賠償督促程序費用1,000元，有本院95年度促字第16538
    號支付命令為憑（94年1月11日被告女人哲學股份有限公司
    係以被告乙○○為借款名義人、訴外人即原法定代理人傅莉
    雯及原告2人為連帶保證人，向新光商業銀行股份有限公司
    借款600,000元，供被告女人哲學股份有限公司營運上使用
    ）。
(四)、以上原告被追償之本金為1,145,244元，連同利息及違約金
    ，總計將達1,200,000元以上，原告僅請求1,200,000元；另
    依據系爭股份協議讓渡書第5條約定，原告得向被告甲○○
    、女人哲學股份有限公司請求給付「遭追償金額按百分之20
    計算之違約金」金額為240,000元。又自95年7月4日起至95
    年11月16日止，原告已陸續償還新光商銀、陽信商銀、慶豐
    商銀本金、手續費共計657,725元。
三、為此，原告本於票據法律關係及系爭股份協議讓渡書之約定
    ，請求被告甲○○、女人哲學股份有限公司、乙○○應連帶
    給付如主文第一項所示之金額及遲延利息；另依據系爭股份
    協議讓渡書之約定，請求被告甲○○、女人哲學股份有限公
    司應連帶給付如主文第二項所示之金額及，及自起訴狀繕本
    送達之翌日起至清償日止，按年息百分之5計算之利息。並
    聲明：如主文所示。
貳、被告之陳述及聲明：
一、被告甲○○部分：
(一)、女人哲學股份有限公司於93年6月8日核准設立，原告原持有
    其股份1,000,000元。但原告未依系爭股份協議讓渡書第1條
    之約定，配合辦理股權讓渡予被告甲○○，且94年10月原告
    即已無任何股份，故為給付不能，被告甲○○自得依民法第
    256條之規定，解除系爭股份協議讓渡書契約，而免給付義
    務。又原告既早已無股份，其原有股份亦非1,500,000元，
    而原告及被告林伶芬又隱瞞公司債務，故原告之行為應為詐
    欺，被告甲○○自亦得依民法第92條規定，撤銷股份協議讓
    渡及95年4月30日於系爭支票背書之意思表示。
(二)、被告甲○○係於94年2月17日加入「女人哲學股份有限公司
    」，該公司於94年6月14日再增資，故被告所有之股份係來
    自於94年2月17日與94年6月14日之「合夥契約書」，並非來
    自原告。另因兩造股份協議讓渡書契約第1條係約定股份在
    「設立登記滿1年後」過戶，被告始不疑有他，陸續依約付
    款，及至發覺有異才暫停付款，但非即可推定原告確有將股
    份移轉予被告甲○○。
(三)、系爭股份協議讓渡書第4條係就原告「為丙方（女人哲學股
    份有限公司）事業之經營」擔保債務而為約定，然原告卻將
    被告林伶芬個人債務（或可能為原告個人債務）亦列入追償
    ，此部份原告應不得請求。
(四)、系爭股份協議讓渡書第5條乃約定「甲方（原告）受第三人
    追償時，甲方除得請求乙方（被告甲○○）及丙方（女人哲
    學股份有限公司）連帶『返還』『遭』追償之金額…」，則
    原告至多僅得向被告請求返還已代償之金額。否則原告拿了
    被告的錢若不向第三人清償，則被告豈非要支付二次債務？
    另該條約定百分之20違約金過高，爰請裁減之。並聲明：(1)
    、原告之訴駁回。(2)、如受不利益判決，願供擔保請准免為
    假執行。
二、被告女人哲學股份有限公司、乙○○受合法通知，均未於言
    詞辯論期日到場，亦未提出書狀作何聲明或陳述。
參、法院得心證理由：
一、兩造不爭執事項：
(一)、被告甲○○、女人哲學股份有限公司於94年8月29日與原告
    所訂立股份讓渡契約書之真正不爭執。
(二)、由被告女人哲學股份有限公司簽發，經被告甲○○、乙○○
    背書，並交由原告收執之發票日95年4月30日、面額15萬元
    、票號SU0000000號、付款人第七商業銀行彰化分行之支票
    ，經原告於95年5月3日提示，已遭退票。
(三)、原告已遭陽信商業銀行股份有限公司追償本金617,394元、
    慶豐商業銀行股份有限公司追償本金287,170元以及新光商
    業銀行股份有限公司追償本金240,680元，連同利息及違約
    金已超過120萬元。
二、本件所應審酌之爭點為：(一)、原告是否已依系爭股權讓渡契
    約書第1條約定配合讓渡股權予被告甲○○？被告甲○○主
    張給付不能而解除系爭股權讓渡契約書是否有理由？(二)、原
    告是否有施用詐術與被告甲○○簽訂系爭股權讓渡契約書？
    被告甲○○可否據此撤銷股權讓渡契約書及系爭支票背書之
    意思表示？(三)、原告遭新光商業銀行股份有限公司追償之本
    金240,680元以及利息及違約金部份，是否屬「為女人哲學
    股份有限公司之經營，而以保證人或連帶保證人身分對第三
    人負擔之債務」？(四)、系爭股權讓渡契約書第5條所約定「
    原告遭受第三人追償時」，是否須至原告已實際代償借款後
    ，始得向被告等請求連帶返還？(五)、系爭股權讓渡契約書第
    5條所約定：「（原告）得向乙方（甲○○）及丙方（女人
    哲學股份有限公司）請求給付遭追償金額按百分之二十計算
    之違約金」是否過高，而應予酌減？茲分述如下：
(一)、原告是否已將股權讓渡於被告甲○○？被告甲○○可否解除
    或撤銷系爭股權讓渡契約書？可否撤銷系爭支票背書之意思
    表示？
１、經查：被告女人哲學股份有限公司於93年6月8日設立登記時
    ，原告確持有1,000股之股份，而被告甲○○並非股東，此
    有女人哲學股份有限公司設立登記表及股東名簿附卷可稽；
    嗣於94年8月29日原告與被告甲○○及女人哲學股份有限公
    司簽訂系爭股權讓渡契約書後，迨至 94年10月6日，依女人
    哲學股份有限公司變更登記表及股東名簿記載，被告甲○○
    已登記為股東，持股1080股等情以觀，被告甲○○持股顯係
    受讓自原告，與系爭股份協議讓渡書內容相符，加以被告等
    又簽發、背書8張支票以為股款之給付，且被告甲○○亦已
    依約給付第一期至第七期股款總計135萬元整，僅剩餘系爭
    第八期票款150,000元尚未給付，是若被告甲○○於94年10
    月6日所受讓之股份並非來自原告，則被告甲○○為何仍願
    持續依約按時給付原告第二期（94年10月31日）至第七期（
    95年3月31日）總計120萬元之股款予原告？是被告甲○○辯
    稱：原告並未依約辦理股權移轉登記予伊，且原告目前已給
    付不能，依法伊可解除系爭股權讓渡契約書，而免給付義務
    云云，顯屬無據，要無可採。
２、況依女人哲學股份有限公司歷次股東股份變動情形可見：94
    年10月6日變更登記時，公司資本總額仍為4,000,000元，被
    告林伶芬之持股不僅未減少，反而增加640股，而其所增加
    持股係由訴外人施志崑所轉讓（施志崑減為360股）；被告
    甲○○取得之1,080股，顯係自原告受讓1,000股，其餘80股
    與訴外人丁○○460股、周正欽460股，則係受讓自訴外人傅
    莉雯之1,000股，此有女人哲學股份有限公司變更登記表及
    股東名簿記載在卷可憑，是被告甲○○辯稱：94年10月6日
    公司變更登記時，其1080股之股份係來自被告乙○○，而非
    受讓自原告之股份云云，尚屬無據，自非可採。
３、再者，股份有限公司股份之買賣及其股價，本由買賣雙方自
    由協議，買方應自行判斷公司未來之經營及其願景，尚不得
    因公司未來發展與自己預測不符，而謂係遭人詐欺；況系爭
    股份協議讓渡書亦已有明白約定被告甲○○受讓股份後願擔
    保公司債務之記載（系爭股權讓渡契約書第4條及第5條），
    且被告甲○○亦已同意，而與原告簽訂股權讓渡契約書。是
    被告甲○○另辯稱：原告及被告林伶芬隱瞞公司債務，原告
    之行為應屬詐欺，被告甲○○自亦得依民法第92條規定，撤
    銷股份協議讓渡及95年4月30日於系爭支票背書之意思表示
    云云，亦屬無據，委無足採。
(二)、原告遭新光商業銀行股份有限公司追償之本金240,680元以
    及利息及違約金部份，是否屬「為女人哲學股份有限公司之
    經營，而以保證人或連帶保證人身分對第三人負擔之債務」
    ？
    按被告林伶芬雖以個人名義向新光業銀行借款600,000元，
    並以原告及訴外人傅莉雯為連帶保證人，然該筆借款新光商
    業銀行係匯入被告女人哲學股份有限公司之帳戶中，供女人
    哲學股份有限公司經營使用，而女人哲學股份有限公司亦有
    以其帳戶依約分期匯入償還該筆借款之本息，此有該借款契
    約書乙份及存款帳戶待登摺交易紀錄查詢單二紙在卷可證，
    是該筆借款解釋上亦應屬原告為「女人哲學股份有限公司之
    經營，而以保證人或連帶保證人身分對第三人負擔之債務」
    ，被告甲○○依系爭股權讓渡契約書第4條約定，亦應負清
    償之責，而使原告免受第三人之追償。是被告甲○○辯稱：
    此純屬被告乙○○個人債務，不應列入追償範圍云云，尚非
    可採。
(三)、系爭股權讓渡契約書第5條所約定「原告遭受第三人追償時
    」，是否須至原告已實際代償借款後，始得向被告等請求連
    帶返還？又「（原告）得向乙方（甲○○）及丙方（女人哲
    學股份有限公司）請求給付遭追償金額按百分之二十計算之
    違約金」是否過高？
１、按解釋意思表示，固須探求當事人之真意，不得拘泥於所用
    之辭句，但所用之辭句業已表示當事人真意，無須別事探求
    者，即不得反捨所用之辭句而更為曲解。又契約文字業已表
    示當事人真意，無須別事探求者，即不得反捨契約文字而更
    為曲解，此有最高法院86年度台上字第3042號判決及17年上
    字第1118號判例可資依循。
２、經查，依照系爭股權讓渡契約書第5條約定：「乙方及丙方
    如未依第4條之約定對第三人履行各期之清償義務，致甲方
    受第三人『追償時』，甲方除請求乙方及丙方連帶返還遭追
    償之金額外，並得向乙方及丙方請求給付遭追償金額按百分
    之20計算之違約金」。從該條文義及原告與被告甲○○訂立
    系爭股權讓渡契約書之目的觀之，原告顯係已不想再經營女
    人哲學股份有限公司，並欲脫離保證人或連帶保證人之地位
    ，因借款銀行不肯讓其更換保證人，原告始與被告甲○○約
    定，除讓被告甲○○成為女人哲學股份有限公司之股東外，
    並替代其成為公司所負債務之保證人或連帶保證人，是只要
    被告甲○○未依約如期清償公司之債務，致原告遭受銀行追
    償時，此時被告甲○○已違背系爭股權讓渡契約書第4條約
    定，原告旋即可依第5條約定，除向被告甲○○及女人哲學
    股份有限公司請求連帶返還遭追償之金額外，並得求償遭追
    償金額按百分之20計算之違約金，並不須待原告已遭銀行追
    償並清償後，始可向被告甲○○及女人哲學股份有限公司求
    償，如此解釋，方屬符合該條文義及兩造訂立系爭股權讓渡
    契約書之本意。是被告甲○○辯稱：原告至多僅能向伊請求
    還返已代償之金額云云，亦無足採。
３、按當事人主張有利於己之事實者，就其事實有舉證之責任，
    民事訴訟法第277條，定有明文。被告甲○○主張原告請求
    違約金24萬元顯有過高之事實，係對其有利之事實，依上開
    規定，自應由被告甲○○盡舉證之責。惟其非但未舉證以實
    其說，且原告之信用業已因被告違約不履行系爭股份讓渡協
    議書之代償約定而遭破壞，甚至連其位於彰化市及鹿港鎮之
    房地亦均遭債權銀行（陽信、慶豐及新光商業銀行）聲請假
    扣押查封在案，此有本院民事執行處囑託查封登記書及併案
    執行函在卷可稽，而原告亦據此自95年7月4日起至95年11月
    16 日止，陸續償還新光商銀、陽信商銀、慶豐商銀本金、
    手續費共計657,725元，亦有收回收息憑證、匯款委託書證
    明條及利息收據等附卷可憑，則原告請求被告甲○○、女人
    哲學股份有限公司給付違約金24萬元自難認為過高。
三、從而，原告本於票據法律關係，請求被告甲○○、女人哲學
    股份有限公司、乙○○應連帶給付如主文第一項所示之金額
    及自95年5月3日退票日起至清償日止之遲延利息；另依據系
    爭股份協議讓渡書之約定，請求被告甲○○、女人哲學股份
    有限公司應連帶給付如主文第二項所示之金額，及自起訴狀
    繕本送達之翌日即95年7月7日起至清償日止，按年息百分之
    5 計算之利息，即屬正當，應予准許。
四、兩造均陳明願供擔保聲請宣告假執行或免為假執行，經核於
    法均無不合，爰分別酌定相當擔保金額宣告之。
五、本件事證已臻明確，兩造其餘攻擊、防禦方法及舉證，經本
    院審酌後，核與判決結果不生影響，自無庸逐一贅論，併此
    敘明。
六、據上論結，原告之訴為有理由，依民事訴訟法第385條第1項
    前段、第78條、第85條第1項後段、第2項、第390條第2項、
    第392第2項，判決如主文。
中    華    民    國    95    年    12    月    11    日
                  民事第二庭    法  官  康弼周
以上正本係照原本作成。
如對判決上訴，應於判決送達後20日內向本院提出上訴狀。
中    華    民    國    95    年    12    月    21    日
                                書記官  顏督訓


司法院資訊處製作；財團法人民間司法改革基金會備份。
